【裁判字號】    99,上訴,521
【裁判日期】    990506
【裁判案由】    偽造有價證券等
【裁判全文】
臺灣高等法院高雄分院刑事判決         99年度上訴字第521號
上  訴  人
即  被  告  甲○○
選任辯護人  邱江隆律師
上列上訴人因偽造有價證券等案件，不服臺灣高雄地方法院98年
度訴字第729 號中華民國99年2 月2 日第一審判決（起訴案號：
臺灣高雄地方法院檢察署97年度偵續字第197 號），提起上訴，
本院判決如下：
     主  文
上訴駁回。
     事  實
一、甲○○為民國91年6 月18日入伍之志願役士官，已於96年4
    月16日退伍，服役期間曾任職陸軍第8 軍團砲兵第43砲兵指
    揮部624 群砲1 營3 連中士，因使用現金卡及小額信貸，積
    欠銀行龐大債務，無法繳納本息，乃向曾任職服役於上開軍
    區1 營連長而經營地下錢莊之高雅倫借貸，惟高雅倫表示須
    找友人在本票簽名為共同發票人，且在借據上簽名為連帶保
    證人，始同意貸予金錢。甲○○為順利向高雅倫借得金錢花
    用，竟分別於附表二、三所示之時間，在高雄市區內某加油
    站、陸軍第8 軍團砲兵第43砲兵指揮部考潭營區外某處，分
    別基於意圖供行使之用而偽造有價證券、行使偽造私文書之
    犯意，未經同連士兵丙○○、中士乙○○之同意，於如附表
    二所示本票之發票人欄位偽簽如附表二所示之被冒用名義人
    之姓名並按捺指印1 枚，並各於附表二所示本票金額欄填載
    如附表二所示之金額；同時於附表二編號11、12所示之時間
    ，即如附表三編號1 、2 所示，各於如附表三編號1 、2 所
    示借據之連帶保證人欄位偽簽如附表三編號1 、2 所示之被
    冒用名義人之姓名並按捺指印1 枚，以虛偽表示如附表三編
    號1 、2 之被冒用名義人有借貸之情事；以此方式偽造上揭
    本票（部分未載明發票日期，僅具私文書性質，詳後述；下
    同）、借據後，分別於如附表二、三所示之時間，為順利借
    得金錢，交付予高雅倫而行使之（其中附表二編號11所示之
    支票、與附表三編號1 所示之借據同時交付；附表二編號12
    所示之支票、與附表三編號2 所示之借據同時交付），足生
    損害於乙○○、丙○○。
二、案經國防部南部地方軍事法院檢察署函請臺灣高雄地方法院
    檢察署檢察官偵查起訴。
     理  由
甲、證據能力方面：
壹、按被告之自白，非出於強暴、脅迫、利誘、詐欺、疲勞訊問
    、違法羈押或其他不正之方法，且與事實相符者，得為證據
    ，刑事訴訟法第156 條第1 項定有明文。本件上訴人即被告
    甲○○於陸軍砲兵第43砲兵指揮部所出具之報告書，已經自
    白犯罪，雖其於本院行準備程序及審理中辯稱：「我當時寫
    自白書的時候原本沒有寫到這一點，是當時部隊裡面的指揮
    部裡面的檢察官說這樣無法平息地下錢莊的那些人，他們會
    到部隊裡面製造事端，指揮部裡面的檢察官叫我家寫這點，
    這樣可以平息這件事情，還可以保全他們的權益，我當時有
    跟他們反應，我當時會寫這點是因為我認為我害了他們，我
    請求他們幫忙我，我害了他們，所以我才會寫，檢察官叫我
    寫自白書的時候是中午午休睡到一半的時候叫我寫的，他說
    我原本寫的不夠，要求我這樣寫。」云云，姑不論是否屬實
    ，縱有被告所指之上開情形，仍屬被告基於自由之意志而為
    ，其所為自白仍不違反其本意，並未出於「強暴、脅迫、利
    誘、詐欺、疲勞訊問、違法羈押或其他不正之方法」，且除
    附表四所示部分，並無證據證明與事實相符外，其餘關於乙○○部分之陳述均與事實相符，詳如下述，自得為證據。
貳、按被告以外之人於偵查中向檢察官所為之陳述，除顯有不可
    信之情況者外，得為證據，刑事訴訟法第159 條之1 第2 項
    定有明文。按檢察官職司追訴犯罪，就審判程序之訴訟構造
    言，檢察官係屬與被告相對立之當事人一方，偵查中對被告
    以外之人所為之偵查筆錄，或被告以外之人向檢察官所提之
    書面陳述，性質上均屬傳聞證據。自理論上言，如未予被告
    反對詰問、適當辯解之機會，一律准其為證據，似有違當事
    人進行主義之精神，對被告之防禦權亦有所妨礙；然而現階
    段刑事訴訟法規定檢察官代表國家偵查犯罪、實施公訴，必
    須對於被告之犯罪事實負舉證之責，依法其有訊問被告、證
    人及鑑定人之權，證人、鑑定人且須具結，而實務運作時，
    偵查中檢察官向被告以外之人所取得之陳述，原則上均能遵
    守法律規定，不致違法取供，其可信性極高，為兼顧理論與
    實務，乃於修正刑事訴訟法時，增列第159 條之1 第2 項，
    明定被告以外之人（含被害人、證人等）於偵查中向檢察官
    所為陳述，除顯有不可信之情況者外，得為證據（最高法院
    93年度臺上字第2397號判決意旨參照）。經查，證人丙○○
    、乙○○、張信堅於偵查中證述時，均業已具結明確（見臺
    灣高雄地方法院檢察署97年度偵續字第197 號卷〈下稱偵一
    卷〉第95頁、第117 頁、第138 頁），且彼陳述均經全程錄
    影，被告、辯護人均未表示上揭證人於偵查中之證述，有何
    顯有不可信之情況，本院審酌其所為陳述之外部附隨之環境
    或條件，即其當時陳述時之偵查筆錄製作之原因、過程及其
    功能等加以觀察其信用性，並無顯不可信之情況（最高法院
    96年臺上字第3070號判決參照），且其等後於審判中經被告
    之辯護人進行反詰問，亦給予被告對質之機會，應認具有證
    據能力。
參、又按被告以外之人於審判外之言詞或書面陳述，除法律有規
    定者外，不得作為證據；被告以外之人於檢察事務官、司法
    警察官或司法警察調查中所為之陳述，與審判中不符時，其
    先前之陳述具有較可信之特別情況，且為證明犯罪事實存否
    所必要者，得為證據，刑事訴訟法第159 條第1 項、第159
    條之2 分別定有明文。是依上開條文規定，被告以外之人於
    檢察事務官、司法警察（官）調查時所為之陳述，屬傳聞證
    據，依同法第159 條規定，本無證據能力，必須「具有較可
    信之特別狀況」及「必要性」二要件，始例外得適用上開第
    159 條之2 規定，認有證據能力，採為證據。而所謂「具有
    較可信之特別情況」係屬於證據能力之要件，法院應就偵查
    或調查筆錄製作之原因、過程及其功能等加以觀察其信用性
    予以判斷；又此之「必要性」要件，必須該陳述之重要待證
    事實部分，與審判中之陳述有所不符，包括先前之陳述詳盡
    、於後簡略，甚至改稱忘記、不知道等，雖非完全相異，但
    實質內容已有不符者在內（最高法院96年度臺上字4304號、
    96年度臺上字第4365號、96年度臺上字第4414號判決意旨可
    資參照）。本件證人即被害人乙○○係被告是否有偽造有價
    證券、私文書犯行之重要證人，且證人即被害人乙○○於憲
    兵司令部高雄憲兵隊（下稱警詢）時對於被告偽造有價證券
    、私文書之情節陳述詳盡，復於原審法院99年1 月19日審理
    時則翻異前詞，到庭陳述否認被告偽造有價證券、私文書之
    情，與警詢陳述不符。本院審酌被告及其辯護人從未主張證
    人即被害人乙○○於製作警詢筆錄時，受到警員以不法方法
    ，致其為違反其意願陳述之情事，本院亦查無證人即被害人
    乙○○於警詢時，有何違反其意願陳述之情形；再者，證人
    即被害人乙○○於警詢中接受詢問之最後一項問題時，亦表
    示其警詢中之陳述係為屬實（見偵一卷第103 頁）；又證人
    即被害人乙○○於97年12月22日於警詢時所為有關被告偽造
    有價證券、私文書事實之陳述，相較其於原審法院審判時，
    距案發當時較近，且並非在被告之面前指述被告是否偽造有
    價證券、私文書，依此外部情況，顯較未有受不當外力干擾
    、內在之壓力及事後串謀之可能性，且其陳述內容又與被告
    甲○○於陸軍砲兵第43砲兵指揮部所出具之報告書大致相符
    ，堪認證人即被害人乙○○於警詢中之陳述具有特別可信之
    情況；此外，證人即被害人之乙○○之上開警詢中陳述，乃
    證明被告犯罪事實之存否所不可欠缺，是依刑事訴訟法第15
    9 條之2 規定，其等於警詢中之陳述，應具有證據能力。
肆、又按被告以外之人於審判外之言詞或書面陳述，除法律有規
    定者外，不得作為證據；又被告以外之人於審判中有滯留國
    外或所在不明而無法傳喚或傳喚不到者，其於檢察事務官、
    司法警察官或司法警察調查中所為之陳述，經證明具有可信
    之特別情況，且為證明犯罪事實之存否所必要者，得為證據
    ，刑事訴訟法第159 條第1 項、第159 條之3 第3 款分別定
    有明文。查證人即被害人丙○○於憲兵司令部高雄憲兵隊（
    下稱警詢）之陳述，係被告以外之人於審判外之言詞陳述，
    雖原則上不具有證據能力；惟其經原審法院依法傳喚及經原
    審法院囑託臺灣臺中地方法院檢察署命警按址拘提，均未能
    傳、拘到庭一節，有原審法院送達證書、原審法院98年12月
    25日雄院高刑往98訴729 第59748 號函附卷可按（見原審法
    院卷第42頁、第60頁、第73頁、第77頁、第78頁），足見證
    人即被害人丙○○確有所在不明而傳喚不到之情形。參以證
    人即被害人丙○○於警詢之陳述，係就其之前親身經歷所為
    ，且經全程錄音，復查無其於證述時有何違背其自由意志之
    情形，又證人即被害人丙○○於警詢最後亦陳述該警詢所述
    係屬實在，並於筆錄上簽名捺印，是可推論其陳述時之外在
    環境及情況，均無妨礙證人即被害人丙○○出於自由意志陳
    述之因素，而有可信之特別狀況，其證述之內容亦為證明犯
    罪事實存否所必要，依上開規定，認證人即被害人丙○○於
    警詢中之證詞有證據能力。
伍、按被告以外之人於審判外之陳述，雖不符刑事訴訟法第159
    條之1 至之4 之規定，然經當事人於審判程序同意作為證據
    ，法院審酌該言詞陳述或書面陳述作成時之情況，認為適當
    者，亦得為證據。又當事人、代理人或辯護人於法院調查證
    據時，知有第159 條第1 項不得為證據之情形，而未於言詞
    辯論終結前聲明異議者，視為有前項之同意，同法第159 條
    之5 亦有明文。查本案所引用之證據資料（詳後引證據），
    其中各項言詞或書面傳聞證據部分，除上揭說明外，縱無刑
    事訴訟法第159 條之1 至第159 條之4 或其他規定之傳聞證
    據例外情形，亦業經本院審理時予以提示並告以要旨，且各
    經檢察官、被告及辯護人表示意見，當事人已知上述證據乃
    屬傳聞證據，而未於言詞辯論終結前對該等證據聲明異議，
    依上開規定，已擬制同意其有證據能力，且本院審酌該等傳
    聞證據作成時之狀況，並無不宜作為證據之情形，均應認於
    本案有證據能力。
乙、實體方面：
壹、有罪部分：
一、訊據上訴人即被告甲○○固坦承有於如附表二編號1 、2 、
    3、 4 、6 所示之時間、附表三所示之時間，簽發如附表二
    編號1 、2 、3 、4 、6 所示之本票及簽立如附表三所示之
    借據等情外，矢口否認有何偽造有價證券、私文書之犯行，
    辯稱：被告並未簽發附表二編號5 、7 、8 、9 、10、11、
    12等本票，其餘部分被告於簽立丙○○、乙○○之姓名及按
    捺指印前，均業先徵得丙○○、乙○○之同意云云。
二、然查：
  (一)關於如附表二、三所示之本票、借據均係由被告於如附表二
    、三所示之時間所簽立等節，已經被告甲○○於陸軍砲兵第
    43砲兵指揮部調查時，出具報告書上坦承：「其中乙○○的
    票和借據大部分都是我寫的，他本人寫的都只有第1 次（按
    此部分未經檢察官起訴），所以只有我寫的，其他的也都是
    我1 個人所去捏造的」等情（見97年度偵續字第197 號偵查
    卷第9 頁）不諱，並經被告於原審法院審理及本院行準備程
    序中自承在卷（見原審法院卷第103 頁及本院卷第39頁），
    核與證人即被害人丙○○於警詢、偵訊及證人即被害人乙○○於警詢、偵訊及原審法院審理時之證詞相合，並有如附表
    二、三所示之本票、借據影本各1 份附卷可稽（見偵一卷第
    20頁至第31頁），是該部分之事實，堪以認定。被告於本院
    審理中空言翻異稱並未簽發如附表二編號5 、7 、8 、9 、
    10、11、12等所示之本票云云，顯與事實不符，不足採信。
  (二)關於被告以丙○○、乙○○之名義簽發如附表二、三所示之
    本票、借據，並未徵得被害人丙○○、乙○○之同意等節，
    業經證人即被害人丙○○於警詢、偵訊及證人即被害人乙○○於警詢、偵訊及原審法院在98年11月24日審理時證陳明
    確（見原審法院卷第48頁；偵一卷第84頁、第85頁、第93頁
    、第98頁至第103 頁、第115 頁、第116 頁）；參以被告於
    案發之初，於陸軍砲兵第43指揮部調查案件報告書上亦親筆
    記載：「從當士官後因自己一下部隊就買新車，買了房子，
    所以一下部隊就貸了許多的貸，結果每個月下來的錢都也扣
    的差不多，起先是向銀行在貸信貸或辦理現金卡來滿足生活
    上需求與花費，……我真的不知所措，只好向朋友問高利貸
    的事，……借下第1 筆高利貸，……外面只欠高雅倫，……
    只是生活上還有車上之花費越來越重，而造成利息快拿不出
    來，……高說看能不能找個保人，……於是我找了信堅，…
    …只是信堅擔保的錢太多，高要求在（應係「再」）找保人
    ，……於是我找了紀宗，……而其中信堅和紀宗的票和借據
    大部分都我自己寫的，……所以只有我寫的，其他的也都是
    我一個人所捏造的……」等語（見偵一卷第6 頁至第9 頁）
    ，亦已供承以乙○○名義簽立之本票、借據，大部分係其捏
    造乙節，堪認被告確有未經被害人丙○○、乙○○之同意，
    簽立上揭本票、借據之事實。被告辯稱：伊於簽立上揭本票
    、借據前，均業先徵得丙○○、乙○○之同意云云，顯係推
    諉卸責之詞，並不足採。
  (三)證人即被害人乙○○雖復於原審法院99年1 月19日審理時證
    稱：被告在簽立如附表二、三所示之本票、借據時，有徵得
    其同意云云（見原審法院卷第84頁至第87頁）。然查，證人
    即被害人乙○○該次審理時之證詞內容，顯與其迭於警詢、
    偵訊及原審法院在98年11月24日審理時之證陳內容不合，又
    證人即被害人乙○○於審理時雖另證稱：其係因時間太久以
    致忘記曾同意被告簽發上揭本票、借據云云，然證人即被害
    人乙○○於99年1 月19日作證之時，顯較其於警詢、偵訊及
    98年11月24日在原審法院作證時，距本件案發時，時間更為
    遙遠，惟其竟可在距案發較遠之99年1 月19日憶起曾同意被
    告簽立上揭本票、借據，卻在距案發時較近之警詢、偵訊及
    原審法院在98年11月24日作證時猶證陳：其未同意被告簽立
    上揭本票、借據乙節，其情顯然不合常情；再者，佐以被告
    簽立上揭本票、借據借得金錢後，證人即被害人乙○○並未
    取得任何金額等情，業經被告於偵訊時所自承（見臺灣高雄
    地方法院檢察署96年度偵字第33093 號卷〈下稱偵二卷〉第
    9 頁），被害人乙○○倘同意被告簽立上揭本票、借據，顯
    然無任何利益可言，復佐以證人即被害人乙○○於原審法院
    審理時亦證陳：其知道同意他人簽立本票、借據須負擔民事
    責任乙節，是縱認被告於簽立上揭票據及本票時確有事先向
    被害人乙○○徵詢是否同意之情事，衡之常情，被害人乙○○亦應於審慎考量後始做出同意之決定，始為合理，然證人
    即被害人乙○○於原審法院99年1 月19日審理時竟證稱：「
    （問；起訴書編號4 至14，在本票簽發之前及當時，你是否
    就已經知道或者本票簽完之後你才知道的？）這些都不是我
    簽的，我不知道他是什麼時候簽的，是甲○○打電話給我的
    ，問我是否有辦法出營區，有幾通是對方不方便跟我見面，
    他跟我說現在對方不方便跟我見面，我是否可以幫你簽，…
    …（問：起訴書附表二編號1 、2 所示的二張借據是否你簽
    的？）不是。（問：你是否同意其他的人幫你簽該二張借據
    ？）都是甲○○打電話給我，沒有其他人打電話給我，甲○○打電話給我說他有急用，問我說是否有放假，問我說是否
    可以幫我簽名。……（問；你剛才說甲○○有打電話給你，
    說他有急用，而你沒有辦法出營區，所以他要幫你簽本票並
    且蓋指印，甲○○打電話給你的時候，是否有跟你說他要幫
    你簽的本票金額？）沒有。（問：你是否知道甲○○總共幫
    你簽了多少張的本票？）不知道。（問：你是否知道甲○○
    幫你簽的每張本票的金額？）不知道。……他沒有跟我說本
    票的金額、日期。……（問：起訴書附表二編號1 、2 的部
    分，甲○○是否有跟你講借據的金額？）沒有。」云云（見
    原審法院卷第86頁、第87頁、第94頁、第95頁），依據該證
    詞內容，證人即被害人乙○○竟僅因被告打電話詢問，在未
    究明詳情，且毫不知悉本票、借據之金額多寡及簽立張數之
    情形下，即同意被告簽立上揭本票、借據，顯與常理不符，
    復以被告於原審法院準備程序時，尚一再辯稱：上揭本票及
    借據均係由丙○○、乙○○所親簽云云（見原審法院卷第17
    頁），惟於證人即被害人乙○○在原審法院99年1 月19日審
    理中作證後，竟隨即改變辯詞，供稱上揭本票、借據均係其
    得乙○○同意後始簽立云云（見原審法院卷第103 頁），細
    繹證人即被害人乙○○與被告上揭改變陳述內容之時機，證
    人即被害人乙○○於原審法院99年1 月19日審理時之證詞顯
    然已受被告之影響；是綜上所述，證人即被害人乙○○於原
    審法院99年1 月19日之證詞，自難以採信。至證人張信堅於
    原審法院審理時固證稱：其有聽見被告打電話予被害人丙○○徵求其擔任保人云云（見原審法院卷第89頁），然查，證
    人張信堅於原審法院審理時復證陳：「（問：你剛才有說你
    有聽到甲○○打電話給丙○○，……從他們的對話中，你是
    否可以聽到丙○○的聲音？）聽不到，我都聽到甲○○講話
    的聲音。（問：丙○○是否有說到他是否同意或不同意？）
    我沒有聽到，所以我不知道他是否有同意。」等語（見原審
    法院卷第93頁），足見證人張信堅顯然並未親耳聽聞被害人
    丙○○有同意被告簽發本票之情事，則亦難就證人張信堅之
    上揭證詞，為有利於被告之認定。
  (四)綜上所述，被告上開辯解，均不足採，且本件事證明確，被
    告偽造有價證券及行使偽造私文書之犯行，均堪以認定。被
    告於本院審理中聲請再行傳訊證人乙○○及張信堅，惟證人
    乙○○及張信堅已經原審行交互詰問程序完畢，依刑事訴訟
    法第196 條規定：「證人已由法官合法訊問，且於訊問時予
    當事人詰問之機會，其陳述明確別無訊問之必要者，不得再
    行傳喚。」，不得再行傳訊；被告於本院審理中，聲請就附
    表二編號5 、7 、8 、9 、10、11、12等7 張本票鑑定是否
    為被告之簽名及指印部分，因為上開本票均是被告所簽發，
    已如前述，且本票原本業經被告取回並予以銷燬，業經被告
    於偵訊時供明在卷，已無原本可資比對，更何況上開本票影
    本亦已經原審送鑑定結果，或未發現相符者，或因紋線欠清
    晰，特徵點不足，無法比對其指印是否與被告指紋相符，有
    內政部警政署刑事警察局98年5 月19日刑紋字第0980057264
    號函一份附卷可參（見原審審訴字第743 號卷第49頁），自
    無再送鑑定之必要。至附表二編號3 、4 、5 部分經鑑定結
    果並未發現相符指紋者部分，顯係被告委由不知情之成年人
    按指紋，以間接正犯之方式偽造乙○○之指印為之。
三、次按本票之發票年、月、日係屬本票應記載之事項之一，又
    欠缺票據法所規定票據上應記載事項之一者，其票據無效，
    此觀票據法第120 條第1 項第6 款、第11條第1 項規定自明
    ；又偽造有價證券罪並不處罰未遂，是冒用他人名義簽發本
    票，苟未記載發票年、月、日，因仍不具備有效票據之外觀
    ，其偽造票據之行為未全部完成，而刑法之偽造有價證券罪
    又未處罰未遂犯，除因合於罪之犯罪構成要件而得成立其他
    罪名外，自難令擔負偽造有價證券罪責（最高法院89年度臺
    上字第6720號、91年度臺上字第5043號、92年度臺上字第29
    42號判決可資參照）；本件如附表二編號1 至4 、6 所示之
    本票，未詳細記載發票之年月日，亦即該紙本票欠缺絕對必
    要記載事項，屬無效票據，觀之上開規定及說明，應認被告
    就該部分之偽造票據行為未全部完成，惟上開未完全記載發
    票日之無效票據所表示之內容，仍可於法律交往與經濟交易
    中充當證明法律關係或事實之用，當係一般私文書。是就上
    揭事實欄所示之犯罪事實，核被告所為係犯刑法第201 條第
    1 項之偽造有價證券罪7 次、刑法第216 條、第210 條之行
    使偽造私文書罪7 次。附表二編號3 、4 、5 偽造指印部分
    ，係被告委由不知情之成年人為之，為間接正犯（簽名部分
    仍為正犯）。又就被告偽造如附表二編號1 至4 、6 所示本
    票部分，起訴意旨認被告係犯刑法第201 條第1 項之偽造有
    價證券罪，尚有未合，惟因二者基本社會事實同一，爰依法
    變更起訴法條。復就偽造有價證券犯行部分，被告於本票上
    偽造「乙○○」姓名、指印之行為係偽造有價證券之部分行
    為，又其偽造有價證券後而復持以行使，其行使有價證券之
    低度行為，為偽造之高度行為所吸收，均不另論罪。另就行
    使偽造私文書部分，被告於本票、借據上偽造「丙○○」、
    「乙○○」姓名、指印之行為，則屬偽造私文書之部分行為
    ，其偽造上開私文書後復持以行使，偽造之低度行為，應為
    行使之高度行為所吸收，均不另論罪。又被告係分別於96年
    3 月5 日、96年3 月7 日，各同時偽造並簽發如附表二編號
    11 所 示本票與如附表三編號1 所示借據、如附表二編號12
    所示本票與如附表三編號2 所示借據等情，業經被告於偵訊
    時供陳屬實（見偵二卷第9 頁），就該部分均顯係以一行為
    同時觸犯偽造有價證券及行使偽造私文書罪名，為想像競合
    ，均應從一重之偽造有價證券罪處斷。另被告上揭偽造有價
    證券行為、行使偽造私文書，除偽造如附表二編號11所示之
    本票與如附表三編號1 所示之借據、如附表二編號12所示之
    本票與如附表三編號2 所示之借據，均係屬想像競合外，其
    餘均係犯意個別，行為互異，且雖有侵害同一被害人乙○○
    法益之情形，然非同時為之，自應分論併罰；起訴書認上揭
    偽造有價證券行為、行使偽造私文書均應以接續犯論之，顯
    係誤會。
四、原審因依刑法第201 條第1 項、第210 條第1 項、第216 條
    、第55條、第51條第5 款，中華民國九十六年罪犯減刑條例
    第2 條第1 項第3 款、第7 條、第11條，刑法施行法第1 條
    之1 之規定，並審酌被告不思以正途獲取財物，竟冒用他人
    名義偽造上揭本票、私文書並持之以向他人借款，破壞票據
    流通秩序及社會交易安全，行為實有不該，且其犯後飾詞狡
    辯，矢口否認犯行，顯無悔意，暨被告犯罪之動機、手段、
    目的及被害人所受損害等一切情狀，分別量處如附表一所示
    之刑。另被告上開犯罪時間均在96年4 月24日以前，所犯行
    使偽造私文書罪部分（附表一編號1 、2 、3 、4 、6 ），
    均合於中華民國九十六年罪犯減刑條例第2 條第1 項第3 款
    之規定，亦無第3 條所列不予減刑之情形，應減宣告刑2 分
    之1 ，且依同條例第7 條規定於判決主文同時諭知其宣告刑
    及減得之刑；另其所犯偽造有價證券罪部分，因均屬該條例
    第3 條第15款所定之罪名且經宣告有期徒刑1 年6 月以上之
    刑，並不符該條例之規定，依法不得減刑；並就上開經減刑
    後之罪與不應減刑之罪，考量被告本件偽造有價證券、行使
    偽造私文書之犯行間，犯行時間接近，且部分犯行係因無力
    償還高利，而以債養債所致等節，亦經被告供陳在卷（見原
    審法院卷第18頁），定其應執行刑為有期徒刑7 年2 月。及
    敘明如附表二、三所示之本票、借據業經被告取回並予以銷
    燬等情，業經被告於偵訊時供明在卷（見偵二卷第9 頁），
    此外，亦查無上揭本票、借據有尚未滅失之情事，其既已滅
    失，就上揭本票、借據暨其上偽造之署押，均不予以宣告沒
    收。認事用法，核無不合，量刑亦屬妥適。被告上訴意旨，
    仍執前詞，否認犯罪，更否認簽發如附表二編號5 、7 、8
    、9 、10、11、12等所示本票，指摘原判決不當，為無理由
    ，應予駁回。
貳、不另為無罪諭知部分：
一、公訴意旨另以：被告除上揭偽造有價證券、行使偽造私文書
    之犯行外，又於如附表四所示之時間，未經乙○○之同意，
    接續於附表四所示之本票上，冒用乙○○之名義為共同發票
    人，偽簽乙○○署名，並加按其指印，用以虛偽表示乙○○
    所親簽，資向高雅倫借貸，足生損害於乙○○，因認該部分
    亦涉犯刑法刑法201 條第1 項之偽造有價證券罪、第216 條
    、第210 條之行使偽造私文書罪嫌云云。
二、惟按犯罪事實，應依證據認定之，無證據不得認定犯罪事實
    ；又不能證明被告犯罪者，應諭知無罪之判決，刑事訴訟法
    154 條第2 項、第301 條第1 項分別定有明文。次按認定不
    利於被告之證據須依積極證據，苟積極證據不足為不利於被
    告事實之認定，即應為有利被告之認定，更不必有何有利之
    證據；又犯罪事實之認定，應憑證據，如無相當之證據，或
    證據不足以證明，自不得以推測或擬制之方法，以為裁判之
    基礎（最高法院30年上字第816 號判例、40年臺上字第86號
    判例可資參照）。又檢察官就被告犯罪事實，應負舉證責任
    ，並指出證明之方法，亦為同法第161 條第1 項所明定。因
    此，檢察官對於起訴之犯罪事實，應負提出證據及說服之實
    質舉證責任，倘其所提出之證據，不足為被告有罪之積極證
    明，或其指出證明之方法，無從說服法院以形成被告有罪之
    心證，基於無罪推定之原則，自應為被告無罪判決之諭知，
    亦有最高法院92年臺上字第128 號判例足參。所謂認定犯罪
    事實之證據，係指足以認定被告確有犯罪行為之積極證據而
    言，如未發現相當證據，或證據不足以證明，自不能以推測
    或擬制之方法，以為裁判基礎。且刑事訴訟上證明之資料，
    無論其為直接證據或間接證據，均須達於通常一般人均不致
    於有所懷疑，而得確信其為真實之程度，始得據為有罪之認
    定，若其關於被告是否犯罪之證明未能達此程度，而有合理
    性懷疑之存在，致使無從形成有罪之確信，根據「罪證有疑
    ，利於被告」之證據法則，即不得遽為不利被告之認定，其
    以情況證據（即間接證據）斷罪時，尤須基於該證據在直接
    關係上所可證明之他項情況事實，本乎推理作用足以確證被
    告有罪，方為合法，不得徒憑主觀上之推想，將一般經驗上
    有利被告之其他合理情況逕予排除，此觀諸最高法院76年臺
    上字第4986號、32年度上字67號判例亦甚明顯。
三、公訴意旨認被告涉有上揭罪嫌，無非以證人即被害人朱紀忠
    之證詞及卷附之如附表四所示本票之影本為其論據。
四、訊據被告甲○○雖坦承曾持上揭本票向高雅倫借錢，惟矢口
    否認有何偽造有價證券、行使偽造私文書犯行，辯稱：上揭
    本票均係經乙○○之同意後簽發等語。
五、經查，證人即乙○○於原審法院審理時證稱：如附表四所示
    之本票係經其同意後在車上簽發的，且當時其手有傷，所以
    由被告幫忙蓋指印，當時張信堅有在場等語（見原審法院卷
    第49頁、第51頁、第84頁至第86頁），核與證人張信堅於原
    審法院審理時證述：簽發如附表四所示之本票時，其與乙○○均在場，係經乙○○同意後在車上簽發的，其中如附表四
    編號2 所示之本票，乙○○的指印是請被告幫他蓋，其也有
    簽發該本票等語大致相符（見原審法院卷第89頁至第92頁）
    ，另上揭2 張本票上關於乙○○簽名上之指印，均係為被告
    所有一節，業經原審法院委請內政部警政署刑事警察局鑑定
    確實，有該局98年5 月19日刑紋字第0980057264號鑑驗書附
    卷可憑（見原審法院98年度審訴字第743 號卷第49頁），足
    知就該部分，上揭證人乙○○、張信堅之證詞與事實相符，
    再復查上揭本票2 張（見偵一卷第197 頁），可知證人張信
    堅係該2 張本票之共同發票人，再參佐證人張信堅係在95年
    底親自在車上簽發如附表四所示之本票2 張等節，為證人張
    信堅於憲兵司令部高雄憲兵隊時證述明確（見偵一卷第124
    頁），足認在簽發上揭2 張本票時，證人張信堅係在現場之
    事實，則其自應有目睹上開2 張本票簽發之情形，再者，觀
    之證人張信堅於原審法院審理時之證詞內容，對於被告有利
    及不利之部分均有所證陳，是其證詞應堪採信，則證人乙○○上開證詞，亦應屬可採。則據證人乙○○、張信堅之上開
    證詞，關於上揭本票2 張均係在乙○○同意下所簽發之事實
    ，自足以認定。是以，被告辯稱：上揭本票2 張係經乙○○
    同意後簽發，應為可採，則對該部分，自難認被告有何偽造
    有價證券、行使偽造私文書之犯行。
六、綜上所述，公訴人所舉之證據，既無法證明被告就上揭部分
    有何偽造有價證券、行使偽造私文書之犯行，被告之辯詞，
    亦非不可採，此外，復查無其他積極證據足認被告此部分確
    有公訴人所指偽造有價證券、行使偽造私文書之犯行，揆諸
    上揭規定與判例意旨，此部分既不能證明被告犯罪，本應為
    無罪之諭知，惟此部分若成立犯罪，依公訴意旨所示，亦與
    本判決事實欄所示之偽造有價證券、行使偽造私文書之犯行
    間，有實質上一罪之關係，此部分爰不另為無罪之諭知。
據上論結，應依刑事訴訟法第368 條，判決如主文。
本案經檢察官方娜蓉到庭執行職務。
中    華    民    國    99    年    5     月     6    日
                    刑事第五庭  審判長法  官 曾永宗
                                      法  官 鍾宗霖
                                      法  官 任森銓
以上正本證明與原本無異。
如不服本判決應於收受本判決後10日內向本院提出上訴書狀，其
未敘述上訴理由者，並得於提起上訴後10日內向本院補提理由書
狀（均須按他造當事人之人數附繕本）「切勿逕送上級法院」。
中    華    民    國    99    年    5     月     6    日
                                      書記官 呂素珍
附錄本判決論罪科刑法條：
刑法第201條第1項
意圖供行使之用，而偽造、變造公債票、公司股票或其他有價證
券者，處3 年以上10年以下有期徒刑，得併科3,000 元以下罰金
。
刑法第210條
偽造、變造私文書，足以生損害於公眾或他人者，處 5 年以下
有期徒刑。
刑法第216條
行使第 210 條至第 215 條之文書者，依偽造、變造文書或登載
不實事項或使登載不實事項之規定處斷。
 附表一：
┌────┬───────────────────────────────┐
│就附表二│                                                              │
│編號    │           主                               文                │
├────┼───────────────────────────────┤
│ 1      │甲○○犯行使偽造私文書罪，處有期徒刑捌月，減為有期徒刑肆月。  │
├────┼───────────────────────────────┤
│ 2      │甲○○犯行使偽造私文書罪，處有期徒刑捌月，減為有期徒刑肆月。  │
├────┼───────────────────────────────┤
│ 3      │甲○○犯行使偽造私文書罪，處有期徒刑捌月，減為有期徒刑肆月。  │
├────┼───────────────────────────────┤
│ 4      │甲○○犯行使偽造私文書罪，處有期徒刑捌月，減為有期徒刑肆月。  │
├────┼───────────────────────────────┤
│ 5      │甲○○犯偽造有價證券罪，處有期徒刑參年肆月。                  │
├────┼───────────────────────────────┤
│ 6      │甲○○犯行使偽造私文書罪，處有期徒刑捌月，減為有期徒刑肆月。  │
├────┼───────────────────────────────┤
│ 7      │甲○○犯偽造有價證券罪，處有期徒刑參年肆月。                  │
├────┼───────────────────────────────┤
│ 8      │甲○○犯偽造有價證券罪，處有期徒刑參年肆月。                  │
├────┼───────────────────────────────┤
│ 9      │甲○○犯偽造有價證券罪，處有期徒刑參年肆月。                  │
├────┼───────────────────────────────┤
│ 10     │甲○○犯偽造有價證券罪，處有期徒刑參年肆月。                  │
├────┼───────────────────────────────┤
│ 11     │甲○○犯偽造有價證券罪，處有期徒刑參年肆月。                  │
├────┼───────────────────────────────┤
│ 12     │甲○○犯偽造有價證券罪，處有期徒刑參年肆月。                  │
└────┴───────────────────────────────┘
 附表二：
┌──┬──────┬─────────────┬────┬─────────┐
│編號│本票發票時間│被冒用名義人              │票號    │發票金額（新臺幣）│
├──┼──────┼─────────────┼────┼─────────┤
│ 1  │95年12月  日│丙○○（簽名、指印各1 枚）│535793  │ 100萬元          │
├──┼──────┼─────────────┼────┼─────────┤
│ 2  │未記載      │乙○○（簽名、指印各1 枚）│532027  │ 25萬元           │
├──┼──────┼─────────────┼────┼─────────┤
│ 3  │96年1月  日 │乙○○（簽名、指印各1 枚）│525607  │ 90萬元           │
├──┼──────┼─────────────┼────┼─────────┤
│ 4  │96年1月  日 │乙○○（簽名、指印各1 枚）│525608  │ 90萬元           │
├──┼──────┼─────────────┼────┼─────────┤
│ 5  │96年1月27日 │乙○○（簽名、指印各1 枚）│525614  │ 47萬5千元        │
├──┼──────┼─────────────┼────┼─────────┤
│ 6  │96年2月  日 │乙○○（簽名、指印各1 枚）│004114  │ 40萬元           │
├──┼──────┼─────────────┼────┼─────────┤
│ 7  │96年2月3 日 │乙○○（簽名、指印各1 枚）│525617  │ 55萬元           │
├──┼──────┼─────────────┼────┼─────────┤
│ 8  │96年2月8日  │乙○○（簽名、指印各1 枚）│525618  │ 11萬元           │
├──┼──────┼─────────────┼────┼─────────┤
│ 9  │96年2月11日 │乙○○（簽名、指印各1 枚）│525620  │ 63萬元           │
├──┼──────┼─────────────┼────┼─────────┤
│ 10 │96年2月21日 │乙○○（簽名、指印各1 枚）│532030  │ 10萬元           │
├──┼──────┼─────────────┼────┼─────────┤
│ 11 │96年3月5 日 │乙○○（簽名、指印各1 枚）│004110  │ 62萬5千元        │
├──┼──────┼─────────────┼────┼─────────┤
│ 12 │96年3月7 日 │乙○○（簽名、指印各1 枚）│004111  │ 60萬元           │
└──┴──────┴─────────────┴────┴─────────┘
 附表三：
┌──┬─────┬───────┬─────┬────────┐
│編號│借據日期  │被冒用名義人  │借據上號碼│金額（新臺幣）  │
├──┼─────┼───────┼─────┼────────┤
│ 1  │96年3月5日│乙○○        │004110    │62萬5千元       │
├──┼─────┼───────┼─────┼────────┤
│ 2  │96年3月7日│乙○○        │004111    │60萬元          │
└──┴─────┴───────┴─────┴────────┘
 附表四：
┌──┬──────┬───────┬──────┬─────────┐
│編號│本票發票時間│名義人        │票號        │發票金額（新臺幣）│
├──┼──────┼───────┼──────┼─────────┤
│ 1  │95年12月11日│乙○○（簽名、│535791      │ 40萬元           │
│    │            │指印各1 枚）  │            │                  │
├──┼──────┼───────┼──────┼─────────┤
│ 2  │95年12月  日│乙○○（簽名、│535794      │ 100萬元          │
│    │            │指印各1 枚）  │            │                  │
└──┴──────┴───────┴──────┴─────────┘

司法院資訊處製作；財團法人民間司法改革基金會備份。
